【裁判字號】    90,上,580
【裁判日期】    901121
【裁判案由】    損害賠償
【裁判全文】
臺灣高等法院民事判決  九十年度上字第五八０號
      上訴人即被上訴人  裕慶實業有限公司
      法定代理人        邱美蓉.
      法定代理人        李達望.
右當事人間損害賠償事件，上訴人對於中華民國九十年四月十二日臺灣臺北地方法院
八十八年訴字第三六七七號第一審判決提起上訴，本院判決如左：
    主    文
原判決關於命上訴人台灣龍馬躍股份有限公司給付超過新臺幣貳拾萬仟伍佰元及
自民國八十八年九月四日起至清償日止按週年利率百分之五計算之利息部分，及該部
分假執行之宣告，暨訴訟費用之裁判均廢棄。
右開廢棄部分，被上訴人裕慶實業有限公司在第一審之訴及其假執行之聲請均駁回。
上訴人台灣龍馬躍股份有限公司其餘上訴駁回。
上訴人裕慶實業有限公司上訴駁回。
第一審訴訟費用由台灣龍馬躍股份有限公司負擔二十四分之一，餘由裕慶實業有限公
司負擔。第二審訴訟費用，關於台灣龍馬躍股份有限公司上訴部分由台灣龍馬躍股份
有限公司負擔；關於裕慶實業有限公司上訴部分，由裕慶實業有限公司負擔。
    事實及理由
一、上訴人即被上訴人台灣龍馬躍股份有限公司（以下簡稱龍馬躍公司）之法定代理
    人已變更為李達望，其聲明承受訴訟，尚無不合。
二、上訴人即被上訴人裕慶實業有限公司（以下簡稱裕慶實業）起訴主張：裕慶實業
    於八十八年三月二十二日就獨家經銷龍馬躍公司進口之寵物用產品事宜，與龍馬
    躍公司訂立經銷合約書，合約期間自八十八年一月一日起至同年十二月三十一日
    （以下稱系爭合約），詎龍馬躍公司於六月初即計劃終止經銷，改由自己直銷，
    刻意減量出貨以囤積庫存，於六月三十日在經銷合約仍為有效之期間內，未經裕
    慶實業之同意，其總經理陳作範即四處大量以口頭告知或以限時掛號散發廣告單
    給裕慶實業獨家經銷之客戶，削價自行推銷本件寵物用產品，龍馬躍公司率先違
    約削價與經銷商競爭，顯然意在奪取裕慶實業之客戶，龍馬躍公司繼於八十八年
    七月一日寄出存證信函終止合約，意在掩護其先前惡意毀約之違法行為，函中所
    指摘之事項，均屬子虛烏有，裕慶實業因龍馬躍公司惡意毀約受有如下損失：1.
    裕慶實業於八十八年一至六月份銷售本件寵物用產品合計新臺幣（下同）一六、
    ０三八、一一一元，並依裕慶實業八十六年與八十七年營利事業所得稅結算申報
    書（損益及稅額計算表）所列之毛利率（百分之廿五）換算其八十八年下半年度
    之營業毛利相當於三百八十餘萬元，並據以向龍馬躍公司請求損害賠償三百八十
    萬元。2.龍馬躍公司於終止契約前預收裕慶實業貨款支票一、六二二、二三二元
    ，惟龍馬躍公司拒未出貨，倘龍馬躍公司依約出貨，裕慶實業就此部分依上開百
    分之廿五之毛利率換算，應可取得四十餘萬元之營業毛利，裕慶實業爰請求四十
    萬元損害賠償。3.裕慶實業為龍馬躍公司代墊贈品〞蚤不到〞九三四瓶，每瓶一
    ○○ｍｌ，按龍馬躍公司上開文宣所載，每瓶價格為三百五十元，則龍馬躍公司
    應賠償裕慶實業三二六、九○○元，裕慶實業並據之請求龍馬躍公司給付。4.裕
    慶實業在龍馬躍公司上開促銷活動當中，裕慶實業於六月份爭取到六十筆訂單，
    總金額高達二、一○六、八五○元，詎龍馬躍公司無端終止經銷契約並拒絕訂貨
    ，致裕慶實業平白損失上開數額按毛利率百分之廿五換算的營業毛利五十二餘萬
    元，故裕慶實業請求龍馬躍公司賠償五十二萬元之損失。以上合計請求龍馬躍公
    司給付五百零四萬六千九百元及自起訴狀繕本送達翌日（八十八年九月四日）起
    至清償日止，按週年利率百分之五計算之利息。上訴後，就三百八十萬元之損害
    賠償減縮為二、九四四、一三八元，所失利益減縮為四六三、四七一元。並聲明
    ：(一)原判決不利於上訴人裕慶實業部分廢棄。(二)右廢棄部分，被上訴人龍馬躍公
    司應再給付上訴人裕慶實業三百四十萬七千六百零九元及遲延利息。(三)願供擔保
    請准宣告假執行。(四)駁回龍馬躍公司之上訴。
三、龍馬躍公司則以：裕慶實業違約在授權經銷地區以外之地區，直接或間接銷售合
    約產品，經龍馬躍公司發覺，認事態嚴重，曾召開各地區經銷商開會商討解決事
    宜，裕慶實業亦出席會議參與討論，各經銷商於會中均承認有越區銷售之事，並
    表示將加強約束。是裕慶實業已承認其有越區銷售事實，此有各地區經銷商可資
    證明。惟裕慶實業並未自我約束，仍我行我素，嚴重紊亂市場，致使龍馬躍公司
    不得不依經銷合約第六條第六款之約定，逕行以書面方式通知裕慶實業終止雙方
    合作關係，並非惡意毀約。裕慶實業有違反合約第六條第三款情事，其採購金額
    超過其已開具並交付龍馬躍公司之當期累計貨款支票總額，卻未另開具超過部分
    貨款之支票予龍馬躍公司，龍馬躍公司自得以書面通知裕慶實業終止合約，以維
    權益。再者，裕慶實業違反合約第七條約定，將合約產品銷售至動物醫院以外之
    寵物店等非合格獸醫師執業處所，龍馬躍公司逕行以書面通知裕慶實業終止合約
    ，乃因裕慶實業有違約事實而依約處置。又，裕慶實業違反合約第十一條約定，
    未於每月五日前，以書面方式提供其前月底之各種產品確實庫存資料，及未來十
    二個月預定向龍馬躍公司採購進貨之產品種類及數量，龍馬躍公司逕行以書面通
    知裕慶實業終止合約，實起因於裕慶實業之違約，難謂係龍馬躍公司惡意毀約，
    即無致裕慶實業受有損害之理，更無賠償之責任，是裕慶實業因其自身違約，縱
    有損害，亦應自負其責。退萬步言，縱使龍馬躍公司無權終止合約，而須賠償裕
    慶實業之損害，亦應以裕慶實業所受損害及所失利益為範圍（民法第二百十六條
    第一項），而「依通常情形或依已定之計劃、設備或其他特別情事，可得預期之
    利益，視為所失利益。」，「所謂所失利益，即新財產之取得，因損害事實之發
    生而受妨害，屬於消極的損害。」，惟裕慶實業所請求之賠償是否符合所受損害
    或所失利益實有疑問等語，資為抗辯。上訴後，另主張裕慶實業既依無因管理之
    法律關係請求龍馬躍公司給付三二六、九００元，則裕慶實業依民法第一七三條
    第一項之規定，於開始管理時，即應通知上訴人，且因代墊〞蚤不到〞並非急迫
    情事，應俟龍馬躍公司之指示，惟裕慶實業在八十八年四月到六月間，長達三個
    月之久，均無通知龍馬躍公司並等候龍馬躍公司之指示，亦無法證明龍馬躍公司
    明知而不為反對之表示，故裕慶實業縱有無因管理行為，至多亦屬民法第一七七
    條之「非適法無因管理」，龍馬躍公司僅以所得之利益為限，對管理人負其義務
    ，而所謂「所得之利益」，應指裕慶實業所應兌換之九三四瓶〞蚤不到〞」，其
    成本價為每瓶二五０元，計二三三、五００元，而非售價每瓶三五０元，計三二
    六、九００元。並聲明：(一)原判決不利於上訴人龍馬躍公司部分廢棄。(二)右廢棄
    部分，駁回被上訴人裕慶實業在第一審之訴及其假執行之聲請。
四、兩造不爭之事實：
    裕慶實業主張其於八十八年三月二十二日與龍馬躍公司訂立系爭經銷合約，為龍
    馬躍公司在臺灣省新竹縣（市）、桃園縣（市）、台北縣（市）、基隆市之唯一
    經銷商，詎龍馬躍公司於六月三十日經銷合約仍為有效之期間內，未經裕慶實業
    同意，龍馬躍公司總經理陳作範即四處大量以口頭告知或以限時掛號散發廣告單
    給裕慶實業獨家經銷之客戶，削價自行推銷本件寵物用產品，削價與經銷商競爭
    ，龍馬躍公司繼於八十八年七月一日寄出存證信函終止合約，及裕慶實業八十八
    年一至六月份銷售本件寵物用產品合計一六、０三八、一一一元，又龍馬躍公司
    於終止契約前預收裕慶實業貨款支票一、六二二、二三二元，惟龍馬躍公司拒未
    出貨，且裕慶實業為龍馬躍公司代墊贈品〞蚤不到〞九三四瓶，每瓶一○○ｍｌ
    ，及於六月份爭取到六十筆訂單，總金額二、一○六、八五○元等之事實，已據
    裕慶實業提出經銷合約書、龍馬躍公司散發之廣告單、龍馬躍公司之存證信函、
    劉興源律師信函、裕慶實業八十八年上半年銷貨資料、龍馬躍公司台北杭南郵局
    第二三五六號存證信函各一件、裕慶實業代墊贈品〞蚤不到〞（每瓶一○○ｍｌ
    ）九三四瓶之兌換單及明細表一份、裕慶實業於八十八年六月份爭取到之訂單六
    十筆及其明細表一份為證，且為龍馬躍公司所不否認，應認裕慶實業此部分之主
    張為可採信。
五、兩造爭點之論述：
  (一)龍馬躍公司終止系爭合約，是否合法：
    依兩造所不爭執為真正之經銷合約書第六條「付款條件」第（六）項約定：「甲
    方（按即龍馬躍公司）於本合約有效期間內，因乙方（按即裕慶實業）未能履行
    本合約所列第二條第（二）款、第三條第（二）款、第六條第（三）（款）、第
    七條、第八條及第十一條，甲方可逕行以書面方式通知乙方中止雙方合作關（係
    ）。甲方應於書面通知乙方中止合約後十個工作天內。將乙方未出貨之預付貨款
    未兌現支票，無條件退還予乙方。乙方已出貨但貨款不足乙方尚未兌現預付貨款
    支票之金額，甲方同意乙方另開具相當於乙方已出貨貨款支票替換，唯該替換支
    票兌現日期不得超過原支票應兌現日期。甲方以書面通知乙方中止合約之日起，
    不再有出貨予乙方之義務。」龍馬躍公司抗辯裕慶實業有違反系爭合約第三條第
    （二）款、第六條第（三）款、第七條及第十一條之約定等違約情形，然為裕慶
    實業所否認。經查：
    1.按「解釋意思表示，應探求當事人之真意，不得拘泥於所用之辭句。」民法第
      九十八條定有明文，「解釋當事人之契約，應以當事人立約當時之真意為準，
      而真意何在，又應以．．．一切證據資料為斷定之標準，不能拘泥文字致失真
      意。」亦有最高法院三十九年台上字第一０五三號判例可參。
    2.依兩造間前開經銷合約書第六條「付款條件」第（六）款之約定，係以於合約
      有效期間內，因乙方（即裕慶實業）未能履行本合約所列第二條第（二）款、
      第三條第（二）款、第六條第（三）款、第七條、第八條及第十一條時，甲方
      （即龍馬躍公司）可逕行以書面方式通知乙方中止雙方合作關係。依該條約定
      ，係以「、」號加以區隔上開各款，其意應為「或」，亦即因乙方（裕慶實業
      ）未能履行第二條第（二）款或第三條第（二）款或第六條第（三）款或第七
      條或第八條或第十一條中之任一款，龍馬躍公司均得中止合約，且約定龍馬躍
      公司於書面通知裕慶實業中止合約後十個工作天內，將裕慶實業未出貨之預付
      貨款未兌現支票，無條件退還予裕慶實業，裕慶實業已出貨但貨款不足尚未兌
      現預付貨款支票之金額，龍馬躍公司同意裕慶實業另開具相當於已出貨貨款支
      票替換，及自書面通知裕慶實業中止合約之日起，不再有出貨予裕慶實業之義
      務等，均屬處理兩造合約中止後之未盡事宜之約定，故可知系爭合約中雖稱得
      「中」止合約，其意顯係在使系爭合約向後失其效力，與「終」止合約之意義
      同，此為兩造當事人之真意所在，裕慶實業主張須違反所有上述約定義務，龍
      馬躍公司始得終止合約，及龍馬躍公司終止合約係行使未約定之權利云云，均
      無所據，裕慶實業就此主張尚非可採。裕慶實業另主張合約第六條第六款之約
      定，未規定買方（指裕慶實業）有違約之情事得先予補正，對於買方過於嚴苛
      ，縱認六種違約情形不易同時具備，亦應待裕慶實業有半數以上之違約情事，
      龍馬躍公司始得不經裕慶實業補正，依約定逕行中止契約，否則不符衡平原則
      云云。然，本諸契約自由原則，裕慶實業如認該條款之訂定，對其不公平，於
      簽約時即應向龍馬躍公司爭取，而非事後自行以合約未約定之諸如具備半數以
      上之違約情形，始得未經補正予以終止合約。系爭合約第六條第六款既使用「
      、」頓號，自係約定有該六種情形之一者，龍馬躍公司均得逕行終止合約，文
      字業已表示當事人真意，無須別事探求者，即不得反捨契約文字而更為曲解。
    3.裕慶實業有無違反系爭合約第三條第（二）款、第六條第（三）款、第七條及
      第十一條之約定情形，以下分論之：
      (1)裕慶實業有無違反系爭合約第三條第（二）款情事，在授權經銷地區以外之
        地區，直接或間接銷售合約產品。按，當事人主張有利於己之事實者，就其
        事實有舉證之責任。但法律別有規定，或依其情形顯失公平者，不在此限。
        民事訴訟法第二百七十七條定有明文。經查，訊據證人即嘉義市博愛家畜診
        所負責人吳文昌結稱略以：伊在三年多前黃健雄在裕慶任職時有向他買過動
        物預防疫苗，包括狂犬病、腸炎疫苗、犬瘟熱疫苗產品，黃健雄在三年多前
        離職，伊仍繼續向黃健雄買，伊要買的產品，黃健雄會調貨給伊，八十八年
        間有向黃健雄買疫苗，但不知是否裕慶的產品等語（原審卷第一七七頁），
        惟黃健雄早於兩造簽訂系爭合約前之八十六年五月即自裕慶實業公司離職，
        亦據黃健雄到庭結稱在卷（原審卷第一九○頁），核與吳文昌所稱離職時間
        大致相符，是即難僅憑證人吳文昌之上開不確定之證詞，遽認裕慶實業有龍
        馬躍公司所稱違反合約第三條第（二）款約定，在授權經銷地區以外之地區
        ，直接或間接銷售合約產品之事實，龍馬躍公司就此之抗辯自非可採。
      (2)裕慶實業有無違反系爭合約第六條第三款情事，其採購金額超過其已開具並
        交付龍馬躍公司之當期累計貨款支票總額，卻未另開具超過部分貨款之支票
        予龍馬躍公司。經查，龍馬躍公司就此部分之抗辯並未據舉證以實其說，已
        難採信；況龍馬躍公司於台北杭南郵局第二三五六號存證信函四、中自承截
        至八十八年六月三十日止，結算雙方預付支票、貨款、交貨後，應退還裕慶
        實業公司一、六二二、二三二元等語，亦有上開存證信函附於原審卷第六十
        頁反面可稽，裕慶實業既尚有應退還預付款，足證裕慶實業並無採購金額超
        過其已開具並交付龍馬躍公司之當期累計貨款支票總額，卻未另開具超過部
        分貨款之支票予龍馬躍公司之事實。龍馬躍公司就此部分之抗辯亦非可採。
      (3)裕慶實業有無違反系爭合約第七條約定，將合約產品銷售至動物醫院以外之
        寵物店等非合格獸醫師執業處所。經查，龍馬躍公司就此部分之抗辯亦未據
        舉證以實其說，依前開舉證責任之規定，其抗辯亦難採信。
      (4)裕慶實業有無違反系爭合約第十一條約定，未於每月五日前，以書面方式提
        供其前月底之各種產品確實庫存資料，及未來十二個月預定向龍馬躍公司採
        購進貨之產品種類及數量。經查，裕慶實業並不否認未於每月五日前，以書
        面方式提供未來十二個月預定向龍馬躍公司採購進貨之產品種類及數量予龍
        馬躍公司之事實，核與證人郭信豐證述情節相符（原卷第二一二頁）；至於
        庫存表雖按月提供予龍馬躍公司，但依證人郭信豐之證詞係「十日以前未傳
        真會要求」（本院卷第六二頁），足證裕慶實業雖傳真庫存表，但未必依約
        在「每月五日」之前傳真。裕慶實業於準備程序終結後行言詞辯論時固提出
        庫存表影本主張在八十八年一月四日、二月三日、三月五日、四月三日、五
        月四日及六月三日傳真予龍馬躍公司，龍馬躍公司否認其為真正，裕慶實業
        之主張已難信屬實，況裕慶實業所提之庫存表影本係兩個月填載一紙，亦看
        不出傳真傳送出去之日期，是龍馬躍公司抗辯裕慶實業違反合約第十一條之
        約定，洵堪採信。裕慶實業雖另以兩造往來長達七、八年之久，龍馬躍公司
        對於裕慶實業每個月之庫存瞭如指掌，雙方合約第六條（一）、（二）項規
        定裕慶實業應預開之十二紙支票即是裕慶實業預估在當年度之採購量（合計
        一千八百萬元），及兩造合約之有效期間為一年，龍馬躍公司於八十八年七
        月五日主張終止合約時，合約期間僅剩不及六個月，裕慶實業尚不知兩造是
        否續約，焉有可能向龍馬躍公司提出未來十二個月預計向龍馬躍公司採購之
        種類及數量，本條之規定顯無履行之可能，又龍馬躍公司於六月初即停止出
        貨給裕慶實業，累計至六月底，龍馬躍公司之出貨尚不及於裕慶實業已開立
        之支票面額及訂單高達二百四十餘萬元，裕慶實業於六月份已無庫存可向龍
        馬躍公司提報，龍馬躍公司拒不出貨，反而怪罪裕慶實業不提報，裕慶實業
        顯係因可歸責於龍馬躍公司之事由而給付不能，及兩造經銷合約之內容，僅
        就裕慶實業之義務加以規定，而對於龍馬躍公司應如何遵守合約之義務，均
        付之厥如，其內容偏袒龍馬躍公司一方，龍馬躍公司主張裕慶實業違反之條
        文，顯然違反平等互惠原則，依據消費者保護法第十二條之規定，龍馬躍公
        司主張裕慶實業違反之條文，應屬無效等語。然查，裕慶實業係以經銷系爭
        合約所定之寵物用產品為業，顯非消費者，且系爭合約既已約定限於上開情
        形，龍馬躍公司始得中止合約，並無何明顯違反平等互惠原則可言，應無消
        費者保護法之適用；況如裕慶實業所言，兩造間業務往來既已長達七、八年
        之久，對於系爭合約之條款早已知悉甚詳，何以多年均不爭執，至發生爭議
        始執以為主張系爭合約條款無效，亦非法之所許。而提報庫存表、採購表，
        與龍馬躍公司出不出貨亦無相當因果關係，縱令裕慶實業主張其在六月份已
        無庫存量為真，亦可依約提報庫存表載明庫存量為零，裕慶實業主張係可歸
        責於龍馬躍公司致給付不能云云，委無可採。
      (5)綜上所述，裕慶實業既有違反系爭合約第十一條約定，未於每月五日前，以
        書面方式提供其前月底之各種產品確實庫存資料，及未來十二個月預定向龍
        馬躍公司採購進貨之產品種類及數量予龍馬躍公司之事實，而龍馬躍公司得
        就其任一違約行為中止合約，業論述如上，從而，龍馬躍公司於八十八年七
        月一日以書面通知裕慶實業終止合約，經裕慶實業收受（此為裕慶實業所自
        承），即屬有據，兩造間合約已於八十八年七月五日終止。
  (二)裕慶實業之請求有無理由，茲分述於下：
    1.龍馬躍公司終止系爭合約既屬有據，兩造間合約已於八十八年七月五日消滅，
      堪以認定。裕慶實業主張依約應於八十八年七月至十二月向龍馬躍公司購買一
      ○、三○五、○○○元之產品，請求賠償二、九四四、一三八元營業損失。查
      ，裕慶實業固曾開立保證票予龍馬躍公司，但兩造既約定實際出貨額超過或不
      足保證票金額時之處理辦法，足認兩造之購買數量並未於簽署合約時確定，裕
      慶實業主張龍馬躍公司於收受裕慶實業之保證票時即有出貨之義務，並無足取
      。系爭合約第六條第六款約定「甲方以書面通知乙方中止合約之日起，不再有
      出貨予乙方之義務」，從而裕慶實業請求龍馬躍公司賠償合約終止後未出貨之
      營業損失，即非有據，不應准許。
    2.裕慶實業主張龍馬躍公司於終止契約前預收裕慶實業貨款支票一、六二二、二
      三二元之貨款支票，因龍馬躍公司拒不出貨，倘龍馬躍公司依約出貨，裕慶實
      業依百分之廿八點五七之毛利率換算，應可取得四十六萬三千四百七十一元之
      營業毛利，請求龍馬躍公司賠償部分：
      (1)依系爭合約書第六條「付款條件」第（六）項後段約定：「‧‧‧甲方應於
        書面通知乙方中止合約後十個工作天內。將乙方未出貨之預付貨款未兌現支
        票，無條件退還予乙方。乙方已出貨但貨款不足乙方尚未兌現預付貨款支票
        之金額，甲方同意乙方另開具相當於乙方已出貨貨款支票替換，唯該替換支
        票兌現日期不得超過原支票應兌現日期。‧‧‧。」是兩造已就合約終止後
        ，如何處理保證票之問題已為明確之約定，即裕慶實業僅能請求返還溢付之
        支票，而不得請求龍馬躍公司未出貨致所失之利益，裕慶實業自無由請求損
        害賠償。龍馬躍公司前開台北杭南郵局第二三五六號存證信函四、後段係請
        裕慶實業開立八十八年十一月五日到期，面額七七、七六八元之支票，換回
        裕慶實業預付八十八年十一月五日到期、面額一、七００、０００元支票，
        以結清雙方之財務關係等語，龍馬躍公司既通知裕慶實業換回上開溢付之支
        票，並無拒絕給付之意，裕慶實業亦不得為將來給付之請求。
      (2)證人郭信豐於原審證稱龍馬躍公司八十八年五月份仍有接受裕慶實業之訂單
        （原審卷第二一二頁），並未有拒絕訂貨之情；且裕慶實業主張於八十八年
        六月份銷售本件寵物用產品合計三、一六三、三六八元，較之同年五月份之
        銷貨金額三、三六五、五七０元，二個月之銷貨差額僅約二十萬元，並無明
        顯之拒絕訂貨之證據，裕慶實業請求龍馬躍公司賠償營業損失，亦非有據。
    3.裕慶實業為龍馬躍公司代墊贈品〞蚤不到〞九三四瓶（每瓶一○○ｍｌ），按
      龍馬躍公司文宣所載，每瓶價格為三百五十元，請求龍馬躍公司應賠償裕慶實
      業三二六、九○○元部分：
      (1)此部分業據裕慶實業提出代墊贈品〞蚤不到〞（每瓶一○○ｍｌ）九三四瓶
        之兌換單影本及明細表一份為證。龍馬躍公司雖以裕慶實業如確曾代墊九三
        四瓶〞蚤不到〞，則應收回九三四份兌換券，每張兌換券貼三枚狗印花，詳
        填問卷資料，並蓋上動物醫院印章，但裕慶實業迄未提交龍馬躍公司，無法
        證明其確已代墊，及只要提出完整兌換券，絕對如數兌換贈品或給付以每瓶
        二五０元（成本價，非售價三五０元）計算之價額云云。然查，裕慶實業公
        司於八十八年四月至六月間，確有依龍馬躍公司規定收回代墊九三四瓶〞蚤
        不到〞兌換券，每張兌換券貼三枚狗印花，詳填問卷資料，並蓋上動物醫院
        印章，交予龍馬躍公司當時之業務專員郭信豐，並由郭信豐轉交龍馬躍公司
        之行政助理許明娟統計數量後，再交龍馬躍公司之經理，當時〞蚤不到〞缺
        貨，還未全部交付裕慶實業等情，業據證人郭信豐、許明娟到庭結稱在卷（
        原審卷第二一一頁以下），雖證人就上開兌換券之張數究為若干，陳稱已不
        復記憶，且收回之贈品問卷業已銷毀（同上筆錄），惟裕慶實業既已將所收
        回問卷交予龍馬躍公司之業務人員，究有多少張許明娟應計算清楚，且數量
        應該會很多（本院卷六十、六五頁郭信豐之證詞），龍馬躍公司在其受僱人
        未結算數量前率爾將證據銷燬，依民事訴訟法第二百七十七條但書規定，如
        要求裕慶實業舉證其交付之兌換問卷數量，依其情形顯失公平，應認裕慶實
        業就其主張代墊之”蚤不到”數量為九百三十四瓶，為可採信，龍馬躍公司
        抗辯裕慶實業未能證明其已代墊多少瓶〞蚤不到〞云云，委無可取。
      (2)按「管理事務利於本人，並不違反本人明示或可得而推知之意思者，管理人
        為本人支出必要或有益之費用、或負擔債務，或受損害時，得請求本人償還
        其費用及自支出時起之利息，或清償其所負擔之債務，或賠償其損害。」民
        法第一百七十六條第一項定有明文。查，依前開兌換券雖有記載「集滿印花
        三枚得憑本券向原購買之動物醫院換取〞蚤不到〞一○○ｍｌ一瓶」等語，
        然裕慶實業並非動物醫院，顯未受龍馬躍公司委任，並無義務換取蚤不到產
        品，因當時龍馬躍公司缺貨，裕慶實業有庫存（參本院第六五頁郭信豐證詞
        ），裕慶實業代墊蚤不到產品予動物醫院，應認其管理事務利於本人，並不
        違反本人明示或可得而推知之意思。龍馬躍公司辯稱裕慶實業在八十八年四
        月至六月長達三個月之時間，未等候龍馬躍公司之指示，亦無法證明龍馬躍
        公司明知而不為反對之表示，屬非適法之無因管理云云。惟，龍馬躍公司既
        已缺貨，裕慶實業代墊〞蚤不到〞以免龍馬躍公司失信於客戶，自係有利於
        龍馬躍公司，而龍馬躍公司為維護其商譽亦不可能反對，是龍馬躍公司此部
        分之抗辯，洵非可採。裕慶實業主張如未先替龍馬躍公司代墊贈品〞蚤不到
        〞九三四瓶（每瓶一○○ｍｌ），則裕慶實業本可依龍馬躍公司文宣所載，
        以每瓶價格三百五十元出售，故請求龍馬躍公司賠償三二六、九○○元
        (934x350=326,900) 。然，裕慶實業自認以每瓶二百五十元之價格向龍馬躍
        公司購買〞蚤不到〞，在裕慶實業未證明如不代墊，該九三四瓶〞蚤不到〞
        必能順利以每瓶三百五十元賣出之前，裕慶實業按每瓶三百五十元之售價請
        求龍馬躍公司給付，尚非有據，其僅能依進貨之成本價二百五十元請求龍馬
        躍公司賠償，從而，裕慶實業之請求於二三三、五○○元（250  x  934  =
        233,500 ）之範圍內，應予准許。其餘逾此數額之請求部分，則非法之所許
        ，應予駁回。
六、綜上所述，裕慶實業依無因管理之法律關係，請求龍馬躍公司給付二十三萬三千
    五百元及法定遲延利息部分，為有理由，應予准許，逾此所為之請求，與法不合
    ，要難准許。是則原審於此範圍內判命龍馬躍公司給付，並依兩造之聲請酌定相
    當之擔保金額為准、免假執行之諭知，於法並無違誤。龍馬躍公司上訴意旨就原
    判決所命給付超過前揭金額部分指摘原判決不當，求予廢棄改判，為有理由。至
    於上開應准許部分，原審判命龍馬躍公司給付，核無違誤，上訴意旨，就此部分
    ，仍執陳詞，指摘原判決不當，求予廢棄，為無理由，應駁回其上訴。至於裕慶
    實業就其敗訴部分上訴，求予廢棄改判命龍馬躍公司再為給付三百四十萬七千六
    百零九元及遲延利息，為無理由，應予駁回。
七、本件事證已臻明確，兩造其餘攻擊防禦方法，經審酌後，或與本件無涉，或與判
    決結果不生影響，毋庸一一論列。
八、據上論結，本件龍馬躍公司之上訴為一部有理由，一部無理由，裕慶實業之上訴
    為無理由，依民事訴訟法第四百五十條、第四百四十九條第一項、第七十九條但
    書，判決如主文。
中      華      民      國    九十      年    十一     月     二十一    日
                                民事第九庭
                                    審判長法  官  吳  謙  仁
                                          法  官  游  婷  麟
                                          法  官  蘇  瑞  華
右正本係照原本作成。
裕慶實業有限公司如不服本判決，應於收受送達後二十日內向本院提出上訴書狀，其
未表明上訴理由者，應於提出上訴後二十日內向本院補提理由書狀（均須按他造當事
人之人數附繕本）上訴時應提出委任律師或具有律師資格之人之委任狀；委任有律師
資格者，另應附具律師及格證書及釋明委任人與受任人有民事訴訟法第四百六十六條
之一第一項但書或第二項（詳附註）所定關係之釋明文書影本。
臺灣龍馬躍股份有限公司不得上訴。
中      華      民      國    九十      年    十一      月    二十二    日
                                          書記官  賴  以  真
附註：
民事訴訟法第四百六十六條之一（第一項、第二項）：
對於第二審判決上訴，上訴人應委任律師為訴訟代理人。但上訴人或其法定代理人具
有律師資格者，不在此限。
上訴人之配偶、三親等內之血親、二親等內之姻親，或上訴人為法人、中央或地方機
關時，其所屬專任人員具有律師資格並經法院認為適當者，亦得為第三審訴訟代理人
。


司法院資訊處製作；財團法人民間司法改革基金會備份。
